【裁判字號】    98,訴,1601
【裁判日期】    990819
【裁判案由】    拆屋還地
【裁判全文】
臺灣臺南地方法院民事判決              98年度訴字第1601號
原      告  庚○○○
訴訟代理人  己○○
被      告  丙○○
            丁○○
訴訟代理人  乙○○
上列當事人間請求拆屋還地事件，本院於民國99年8 月5 日言詞
辯論終結，判決如下：
    主  文
被告丁○○、丙○○應自坐落臺南市○○段六○○○之二十地號
土地內如附圖所示斜線部分面積四十平方公尺之地上物遷出。
被告丁○○應將坐落臺南市○○段六○○○之二十地號土地內如
附圖所示斜線部分面積四十平方公尺之地上物拆除，並將土地返
還予原告。
訴訟費用由被告負擔。
本判決第一項、第二項，於原告以新臺幣參拾陸萬元為被告供擔
保後，得假執行。
    事實及理由
一、本件原告主張：坐落臺南市○○區○○段6000之20地號土地
    （下稱系爭土地）為原告所有，詎被告丁○○出資興建、未
    為建物所有物第一次登記（即俗稱之保存登記）之門牌號碼
    臺南市○○區○○路277 號建物（下稱系爭建物）無權占有
    系爭土地內如附圖所示斜線部分面積40平方公尺土地；且被
    告丁○○、丙○○目前均居住於系爭建物內，妨害原告對於
    系爭土地之所有權，爰依民法第767 條之規定，提起本訴。
    並聲明求為判決：被告丁○○、丙○○應自系爭土地內如附
    圖所示斜線部分面積40平方公尺之地上物遷出；被告丁○○
    應將系爭土地內如附圖所示斜線部分面積40平方公尺之地上
    物拆除，並將土地返還予原告；並願供擔保，請准宣告假執
    行。
二、被告丁○○抗辯：系爭建物乃原告配偶即訴外人戊○○之父
    盧毛同意被告丁○○之配偶陳盧春貴興建，嗣被告丁○○之
    配偶陳盧春貴亦有出資興建等語。並聲明求為判決：原告之
    訴駁回。
三、被告丙○○抗辯：系爭建物係丁○○與陳盧春貴出資興建，
    曾為建物所有權第一次登記，登記為訴外人甲○○所有，屬
    於合法建物；且被告丙○○從未聽聞系爭土地之所有權人已
    由戊○○變更為原告；況戊○○業已同意被告永久使用系爭
    土地，原告亦默示同意被告永久使用系爭土地等語。並聲明
    求為判決：原告之訴駁回。
四、兩造不爭執之事項：
  (一)系爭土地為原告所有。並有土地登記第二類謄本1 份在卷可
    按（參見本院卷第8 頁）。
  (二)系爭建物占有系爭土地內如附圖所示斜線部分面積40平方公
    尺土地。並經本院囑託臺南市臺南地政事務所測量屬實，繪
    有土地複丈成果圖1 份在卷足稽（參見本院卷第95頁）。
五、本件之爭點：
  (一)被告是否無權占有系爭土地內如附圖所示斜線部分面積40平
    方公尺土地？有無妨害原告對於系爭土地之所有權？
  (二)原告請求被告丁○○、被告丙○○自系爭土地內如附圖所示
    斜線部分面積40平方公尺之地上物遷出，有無理由？
  (三)原告請求被告丁○○將系爭土地內如附圖所示斜線部分面積
    40平方公尺之地上物拆除，並將土地返還，有無理由？
六、得心證之理由：
  (一)被告是否無權占有系爭土地內如附圖所示斜線部分面積40平
    方公尺土地？有無妨害原告對於系爭土地之所有權？
    1.按主管機關核發建造執照所載之起造人，僅為聲請核發建
      造執照之人而已，未辦理建物所有權第一次登記以前，房
      屋所有權屬於出資興建之原始建築人（最高法院民國96年
      度臺上字第2851號判決意旨足參）。次按，所謂占有輔助
      人，重在其對物之管領，係受他人之指示，至是否受他人
      之指示，仍應自其內部關係觀之，所謂內部關係，即民法
      第942 條所指受僱人、學徒或其他類似關係。雖為他人之
      子女，並與他人住於同一屋內，但其本人如確已結婚成家
      獨立生活，而無從自內部關係證明其使用係受他人之指示
      時，尚難謂該人為他人之輔助占有人（最高法院65年臺抗
      字第163 號判例意旨足參）。
    2.原告主張系爭建物為被告丁○○出資興建之事實，惟為被
      告所否認，而分別以前開情詞置辯。查，原告主張之前揭
      事實，核與證人甲○○於本院言詞辯論時證稱：系爭建物
      為丁○○興建，惟係以伊之名義申請建築執照等語（參見
      本院卷第81頁）相符。參以被告丁○○於本院言詞辯論時
      陳稱：陳盧春貴並無財產等語（參見本院卷第116 頁反面
      ），若系爭建物為被告丁○○與陳盧春貴出資興建，系爭
      建物應屬被告丁○○、陳盧春貴共有，被告丁○○豈有陳
      稱：陳盧春貴並無財產之理？並酌以被告丙○○於本院言
      詞辯論時先稱：系爭建物為甲○○興建等語，嗣始改稱：
      系爭建物係丁○○與陳盧春貴出資興建等語，前後陳述不
      一，益徵被告上開辯解，不足採信。從而，足見原告主張
      系爭建物為被告丁○○出資興建之事實，應堪信為真正。
    3.本院查無系爭建物所有權登記之資料，有建物門牌查詢資
      料1 份在卷可按（參見本院卷第127 頁），足見原告主張
      系爭建物未為建物所有權第一次登記之事實，亦堪信為真
      實。被告丙○○抗辯：系爭建物曾為建物所有權第一次登
      記，登記為甲○○所有等語，不足採信。
    4.從而，系爭建物既為被告丁○○出資興建，復未辦理建物
      所有權第一次登記，揆之前揭說明，自屬被告丁○○所有
      ；再被告丁○○目前居住於系爭建物內，為兩造所不爭執
      ；又系爭建物占有系爭土地內如附圖所示斜線部分面積40
      平方公尺土地，復為兩造所不爭執，並經本院囑託臺南市
      臺南地政事務所測量屬實，繪有土地複丈成果圖1 份在卷
      足稽（參見本院卷第95頁），足認被告丁○○確有占有系
      爭土地內如附圖所示斜線部分面積40平方公尺土地無疑。
    5.被告丙○○目前居住於系爭建物內，為兩造所不爭執；再
      被告丙○○雖為被告丁○○之子，並與被告丁○○同住於
      系爭建物內，惟衡之被告丙○○為47年2 月20日出生，業
      已成年，且曾與訴外人趙子蓮結婚成家獨立生活，有戶籍
      謄本影本1 份在卷可憑（參見本院卷第119 頁），復無從
      自內部關係證明其使用係受被告丁○○之指示，揆之前揭
      判例之意旨，自應認被告丙○○為系爭建物之直接占有人
      ，而非被告丁○○之占有輔助人；又系爭建物占有系爭土
      地內如附圖所示斜線部分面積40平方公尺土地，已如前述
      ，可見被告丙○○亦有占有系爭土地內如附圖所示斜線部
      分面積40平方公尺土地之事實。
    6.至被告丙○○雖以：系爭建物屬於合法建物；且被告丙○○從未聽聞系爭土地之所有權人已由訴外人戊○○變更為
      原告；況戊○○業已同意被告永久使用系爭土地，原告亦
      默示同意被告永久使用系爭土地等語，抗辯其等有占有系
      爭土地之權源。惟查，系爭建物是否屬於合法建物、被告
      丙○○是否從未聽聞系爭土地之所有權人已由戊○○變更
      為原告，與被告有無占有系爭土地之正當權源，並無必然
      之關連；再查，縱令戊○○曾經同意被告永久使用系爭土
      地，而與被告有使用借貸之法律關係存在，基於債之關係
      之相對性，被告亦不得對於原告主張有占有使用系爭土地
      內如附圖斜線部分面積40平方公尺之正當權源。復按，所
      謂默示之意思表示，係指依表意人之舉動或其他情事，足
      以間接推知其效果意思者而言，若單純之沉默，則除有特
      別情事，依社會觀念可認為一定意思表示者外，不得謂為
      默示之意思表示（最高法院29年上字第762 號判例參照）
      。縱令原告於取得系爭土地之所有權以後，確未請求被告
      自系爭地上物遷出、請求被告丁○○拆除系爭地上物並將
      土地返還，亦僅為單純之沉默，因無足以間接推知其效果
      意思之舉動或其他情事，或依社會觀念可認原告之單純沉
      默為一定意思表示之特別情事存在，亦難認原告有何默示
      同意被告永久使用系爭土地之情形。此外，被告復未能舉
      證明有何占有系爭土地內如附圖斜線部分面積40平方公尺
      土地之正當權源，被告上開辯解，自不足採。
    7.綜上，被告丁○○所有之系爭建物，既占有系爭土地內如
      附圖斜線部分面積40平方公尺土地；被告丁○○、丙○○
      又居住於系爭建物內；復均未能舉證證明有占有系爭土地
      內如附圖斜線部分面積40平方公尺土地之正當權源，堪認
      被告無權占有系爭土地內如附圖斜線部分面積40平方公尺
      土地；又被告既占有系爭土地內如附圖斜線部分面積40平
      方公尺土地，顯然亦已妨害原告對於系爭土地之所有權。
  (二)原告請求被告丁○○、被告丙○○自系爭土地內如附圖所示
    斜線部分面積40平方公尺之地上物遷出，有無理由？
    1.按所有人對於無權占有或侵奪其所有物者，得請求返還之
      。對於妨害其所有權者，得請求除去之。有妨害其所有權
      之虞者，得請求防止之，民法第767 條定有明文。
    2.查，被告丁○○、丙○○無權占有系爭土地內如附圖所示
      斜線部分面積40平方公尺土地，業已妨害原告對於系爭土
      地之所有權，已如前述，則原告本於民法第767 條之規定
      ，請求被告丁○○、丙○○自系爭土地內如附圖所示斜線
      部分面積40平方公尺之地上物遷出，洵屬正當。
  (三)原告請求被告丁○○將系爭土地內如附圖所示斜線部分面積
    40平方公尺之地上物拆除，並將土地返還，有無理由？
    1.按房屋之拆除，為一種事實上之處分行為，是未經辦理所
      有權第一次登記之房屋，須有事實上之處分權者，始得予
      以拆除（最高法院97年度臺上字第2158號判決參照）。
    2.查，被告丁○○所有之系爭建物，無權占有系爭土地內如
      附圖所示斜線部分面積40平方公尺土地，業已妨害原告對
      於系爭土地之所有權，已如前述；又系爭建物為被告丁○○所有，亦如前述，被告丁○○對於系爭建物自有事實上
      之處分權，揆之前揭說明，原告應有拆除之權限，則原告
      本於民法第767 條之規定，請求被告丁○○將系爭土地內
      如附圖所示斜線部分面積40平方公尺之地上物拆除，將土
      地返還予原告，自屬正當。
七、綜上所陳，原告本於民法第767 條之規定，請求被告丁○○
    、丙○○應自系爭土地內如附圖所示斜線部分面積40平方公
    尺之地上物遷出；被告丁○○應將系爭土地如附圖所示斜線
    部分面積40平方公尺之地上物拆除，並將土地返還予原告，
    為有理由，應予准許。
八、原告陳明願供擔保請准宣告假執行，核無不合，爰酌定相當
    擔保金額准許之。
九、本件事證已臻明確，兩造其餘攻擊防禦方法，經本院審酌後
    ，認與判決之結果不生影響，無一一論述必要，附此敘明。
十、據上論結，本件原告之訴為有理由，依民事訴訟法第78條、
    第85條第1 項、第390 條第2 項，判決如主文。
中    華    民    國    99    年    8     月    19    日
                    民事第三庭  法  官  伍逸康
以上正本係照原本作成。
如不服本判決，應於送達後20日內，向本院提出上訴狀並表明上
訴理由，如於本判決宣示後送達前提起上訴者，應於判決送達後
10日內補提上訴理由書（須附繕本）。
中    華    民    國    99    年    8     月    19    日
                                書記官  盧昱蓁

司法院資訊處製作；財團法人民間司法改革基金會備份。
